【裁判字號】    98,台上,858
【裁判日期】    980521
【裁判案由】    請求返還簽約金
【裁判全文】
最高法院民事判決              九十八年度台上字第八五八號
上  訴  人  甲○○（原名陳光全）
訴訟代理人  許哲嘉律師
上  訴  人  乙○○
訴訟代理人  林政德律師
上列當事人間請求返還簽約金事件，兩造對於中華民國九十八年
一月二十一日台灣高等法院台中分院第二審判決（九十七年度上
字第三三三號），各自提起上訴，本院判決如下：
    主  文
原判決關於命上訴人乙○○給付，及駁回上訴人甲○○其餘上訴
，暨各該訴訟費用部分廢棄，發回台灣高等法院台中分院。
    理  由
本件上訴人甲○○主張：伊與對造上訴人乙○○於民國九十六年
六月十三日簽訂環保生植油品生產技術先期技術移轉授權合約書
（下稱系爭合約書），約定伊應給付授權金新台幣（下同）四千
萬元，乙○○則應將環保生植油品生產技術移轉與伊。伊已依約
交付簽約金六百萬元，詎乙○○竟於九十六年十月一日以伊尚有
八十萬元簽約金未付為由終止系爭合約，是項終止並非適法，伊
乃於同年十一月十九日定期催告乙○○履行契約，未獲置理，爰
依民法第二百五十四條規定，以起訴狀之送達為解約之意思表示
，契約既經解除，扣除尚欠乙○○借款八十萬元後，依民法第二
百五十九條規定，乙○○應返還五百零二萬元等情，求為命乙○
○如數給付，並加付法定遲延利息之判決。
乙○○則以：伊因甲○○所交付用以支付簽約金之暘鼎實業股份
有限公司（下稱暘鼎公司）九十六年七月三十日簽發、面額二百
八十七萬元支票（下稱系爭支票），存款不足，遂應甲○○要求
匯款一百萬元至該支票帳戶兌領，並由甲○○另交付暘鼎公司簽
發九十六年八月十日面額一百萬元支票乙紙為憑，但該一百萬元
支票屆期提示退票，甲○○僅償還二十萬元，尚欠八十萬元簽約
金未付，伊自得依系爭合約書第八條第一款約定終止合約，並沒
收其已交付之簽約金等語，資為抗辯。
原審將第一審所為甲○○敗訴之判決，一部予以廢棄，改判命乙
○○應給付甲○○二百五十一萬元本息，並駁回甲○○其餘上訴
，係以：依系爭合約書第五條約定，甲○○應支付簽約金六百萬
元，扣除十八萬元佣金，甲○○雖已交付乙○○現金及已兌領之
支票共二百九十五萬元，暨系爭支票，惟因系爭支票之發票人暘
鼎公司存款不足，甲○○乃指示乙○○於九十六年七月三十一日
匯款一百萬元至訴外人東風唐企業股份有限公司在合作金庫銀行
太原分行開設之帳戶，並交付暘鼎公司九十六年八月十日面額一
百萬元之支票與乙○○。而任職暘鼎公司總經理之楊秋錦於乙○
○匯款當日，將該款中之七十萬元轉存暘鼎公司在彰化商業銀行
彰化分行設立之活存帳戶，再自該帳戶並會同其他款項轉存二百
八十七萬元至暘鼎公司在上開銀行之支票帳戶，以供乙○○提示
兌領系爭支票。則乙○○匯款一百萬元後，固取得系爭支票票款
一百八十七萬元，然其屆期提示上開一百萬元支票，未獲付款，
甲○○其後亦僅清償二十萬元，足見甲○○尚有八十萬元簽約金
未於一百萬元支票之發票日給付，已給付遲延。乙○○以甲○○
未按系爭合約書第五條第二項約定支付簽約金，依第八條第一款
約定，於九十六年十月一日通知終止合約，並沒收甲○○所付簽
約金，為法所許。系爭合約既經終止，甲○○於其後再解除該合
約，並依民法第二百五十九條規定，請求乙○○返還已付簽約金
五百零二萬元，自屬無據。又甲○○主張如認乙○○終止合約合
法，其將簽約金沒收，有違約金過高情事，請予核減云云。爰審
酌甲○○僅短付簽約金八十萬元，且乙○○自承收受甲○○交付
簽約金後，未有任何對待給付，雖稱因甲○○違約致其受重大損
失等語，但未舉證以實其說等情，認乙○○將五百零二萬元全數
沒收，有違約金過高情事，應核減為二百五十一萬元。即乙○○
沒收簽約金之金額超過該數額部分，核屬無據。綜上，系爭合約
已終止，甲○○請求乙○○給付二百五十一萬元及其利息，洵屬
正當，應予准許，逾此範圍，為無理由等詞，為其判斷之基礎。
惟查審判長應向當事人發問或曉諭，令其為事實上及法律上之陳
述、聲明證據或其他必要之聲明及陳述，其所聲明或陳述有不明
瞭或不完足者，應令其敘明或補充之，民事訴訟法第一百九十九
條第二項定有明文，此為審判長因定訴訟關係之闡明權，同時並
為其義務，故審判長對於訴訟關係未盡此項必要之處置，違背闡
明之義務者，其訴訟程序即有重大瑕疵，基此所為之判決，亦屬
違背法令。甲○○於第一審起訴時，係主張系爭合約業經其解除
，依民法第二百五十九條回復原狀規定，請求乙○○返還已付之
簽約金等語（見一審卷第三頁）；嗣於提起第二審上訴後，復稱
如認乙○○終止合約合法，其將簽約金沒收，有違約金過高情事
，請予核減（見原審卷第二一、八七頁），與起訴時主張之法律
關係並不相同，真意是否係變更抑或追加訴訟標的，自欠明瞭，
法院應行使闡明權，令其敘明。乃原審未予闡明，逕就系爭契約
終止後甲○○得請求返還簽約金而為裁判，已有違誤。次查系爭
合約書第八條第一款僅記載：「雙方若違反本合約之任何條款，
他方得先警告改善，或逕以書面通知他方終止合約，並請求損害
賠償」等語（見一審卷第五頁背面），未有違約金之約定。原審
竟謂乙○○終止系爭合約後，得依該款約定將甲○○所交付之簽
約金沒收作為違約金，並有可議。兩造上訴論旨，分別指摘原判
決於其不利部分違背法令，求予廢棄，非無理由。
據上論結，本件兩造上訴均有理由。依民事訴訟法第四百七十七
條第一項、第四百七十八條第二項，判決如主文。
中    華    民    國  九十八  年    五    月  二十一  日
                      最高法院民事第七庭
                          審判長法官  劉  福  來
                                法官  陳  國  禎
                                法官  陳  重  瑜
                                法官  吳  麗  女
                                法官  簡  清  忠
      本件正本證明與原本無異
                                      書  記  官
中    華    民    國  九十八  年    六    月    二    日
                                                      K


司法院資訊處製作；財團法人民間司法改革基金會備份。
